臺灣臺南地方法院民事判決　　　　　　 95年度重訴字第276號
原　　　告　甲○○
訴訟代理人　洪仁杰律師
被　　　告　乙○○
被　　　告　丙○○○○○○
　　　　　　　　　　　原住臺南.
上列當事人間請求塗銷所有權移轉登記事件，經本院於民國96年
11月21日言詞辯論終結，判決如下：
    主  文
原告之訴及假執行之聲請均駁回。
訴訟費用由原告負擔。
    事實及理由
壹、程序方面：
一、按訴狀送達後，原告不得將原訴變更或追加。但經被告同意
    或不甚礙被告之防禦及訴訟之終結者，不在此限。民事訴訟
    法第255條第1項第1款、第7款分別定有明文。本件原告原起
    訴聲明請求：被告乙○○與被告劉永至就坐落臺南縣歸仁鄉
    ○○段842-3地號土地，面積249平方公尺，權利範圍2分之
    1，於95年6月7日以買賣為原因之所有權移轉登記應予塗銷
    ，嗣於民國（下同）96年3月1日追加備位聲明：「（一）被
    告乙○○、劉永至就坐落臺南縣歸仁鄉○○段842-3地號土
    地所有權2分之1，於95年6月7日所為之買賣契約行為暨所有
    權移轉登記行為應予撤銷。（二）被告乙○○應將坐落臺南
    縣歸仁鄉○○段842-3地號土地所有權2分之1，於民國95年6
    月7日以買賣為原因所為之所有權移轉登記予塗銷。核其所
    為係利用原訴訟證據資料，無礙被告之防禦及訴訟之終結，
    且被告乙○○亦表示同意（參本院96年5月8日言詞辯論筆錄
    ），依前開法律之規定，自應准許。
二、被告劉永至經合法通知，未於言詞辯論期日到場，核無民事
    訴訟法第386條所列各款情形，爰依原告之聲請，由其一造
    辯論而為判決。
貳、原告主張：
一、先位聲明部分：被告劉永至於95年6月2日及同年月5日，分
    別向原告借款60萬元及40萬元後，即避不見面，雖經原告多
    次催告其清償借款共新臺幣（下同）0000000元，惟皆置之
    不理，嗣原告欲聲請查封被告劉永至財產時，發現其所有坐
    落臺南縣歸仁鄉○○段842-3地號，面積249平方公尺，權利
    範圍2分之1土地（下稱系爭土地），竟於95年6月7日以買賣
    為原因，移轉登記予被告乙○○。經查被告乙○○為劉永至
    之姊夫為二親等旁系姻親，二人關係密切，被告劉永至為求
    脫產，而與被告乙○○通謀虛偽意思表示，將系爭土地假買
    賣過戶予被告乙○○。
二、備位聲明部分：被告劉永至以其所有之不動產無償讓與被告
    乙○○，既已減損其積極財產，復未增加其消極債務之消償
    ，核與民法第244條之要件，是原告據此請求被告二人所為
    之詐害債權行為。並先位聲明為：（一）確認被告乙○○、
    劉永至就坐落臺南縣歸仁鄉○○段842-3地號土地所有權2分
    之1，於95年6月7日所為之買賣關係不存在；（二）被告乙
    ○○應就坐落臺南縣歸仁鄉○○段842-3地號土地所有權2分
    之1，於95年6月7日以買賣為原因所為之所有權移轉登記予
    以塗銷。備位聲明為：（一）被告乙○○、劉永至就坐落臺
    南縣歸仁鄉○○段842-3地號土地所有權2分之1，於95年6月
    7日所為之買賣契約行為暨所有權移轉登記行為應予撤銷。
    （二）被告乙○○應將坐落臺南縣歸仁鄉○○段842-3地號
    土地所有權2分之1，於民國95年6月7日以買賣為原因所為之
    所有權移轉登記予塗銷。
參、被告乙○○則以：
一、被告乙○○並不認識原告，亦不知悉被告劉永至與原告間之
    借貸事實，是原告主張被告乙○○協助被告劉永至脫產，假
    買賣系爭土地乙事，實屬無稽。
二、被告乙○○係於95年2月17日與被告劉永至簽訂系爭土地之
    買賣契約書，雙方約定總價金為0000000元。價金給付方式
    為簽約時給付定金5萬元，於95年4月6日給付110萬元，其餘
    買賣價金則分別以被告乙○○負責清償被告劉永至對臺灣中
    小企業銀行永康分行511074元之貸款，此部分貸款係由被告
    劉永至擔任臺曄有限公司負責人，該公司向上開永康分行借
    款，被告劉永至提供系爭土地為貸款之擔保品，並同時為連
    帶保證人，及被告乙○○對被告劉永至之250萬元債權抵充
    之（被告劉永至前向被告乙○○借款250萬元，並提供系爭
    土地為擔保，於91年8月28日設定抵押權予被告乙○○。
三、被告乙○○簽約後，即依約於95年4月6日以被告乙○○配偶
    劉雪媓之臺灣土地銀行東臺南分行000000000000帳戶，匯款
    110萬元至被告劉永至之臺灣土地銀行東臺南分行000000000
    000帳戶，且依約按期繳納被告劉永至擔任負責人之臺曄有
    限公司對臺灣中小企業銀行永康分行之貸款，故被告二人就
    系爭土地之買賣為真正。被告二人早於95年2月17 日已簽訂
    系爭土地買賣契約，且被告亦於95年4月6日給付買賣價金
    110萬元，系爭土地買賣既早於被告劉永至於95年6月2日及
    同年月5日向原告借款，被告乙○○焉有未卜先知能力，知
    悉被告劉永至將於95年6月2日及同年月5日向原告借款且不
    欲清償，而事先協助被告劉永至脫產之理，是原告主張顯屬
    無據，並聲明：如主文所示。
肆、被告劉永至則未於言詞辯論期日到場，亦無提出書狀作何聲
    明或陳述。
伍、得心證之理由：
一、查坐落臺南縣歸仁鄉○○段842-3地號土地所有權2分之1，
    原為被告劉永至所有，於民國95年6月7日以買賣為原因，所
    有權移轉登記為被告乙○○所有。有土地登記第二類謄本、
    土地買賣登記申請書、所有權移轉契約書附卷可稽（參本院
    卷第63頁至第68頁），且為兩造所不爭，自屬真實。
二、原告主張被告二人之買賣及移轉行為，均為通謀虛偽意思表
    示，且詐害原告債權，被告乙○○則否認之，並以前詞置辯
    ，是兩造之爭點為(1)被告二人間之系爭土地買賣及所有權移
    轉行為是否為通謀虛偽意思表示；(2)被告二人有無詐害原告
    之債權？經查：
（一）被告抗辯之事實，業據證人郭茂發證稱：被告乙○○與劉
      永至有金錢往來，被告劉永至無法還錢給被告乙○○，所
      以劉永至想賣土地，並向我詢問價錢，附近有賣到一坪15
      萬元，但是，現在有降價，所以我建議一坪是13到14萬元
      中間，我本身是從事建築業，簽約時是在我家簽的，土地
      買賣契約是我在家打字的等語明確（見本院卷第152頁至
      第153頁），核與證人即被告乙○○之妻劉雪媓證述：我
      們要求劉永至還錢，但是他無法提出，銀行部分都是我在
      處理，當時所借並非一次，他是作內衣批發，需要現金，
      才向我先生週轉，所借的款項都是從我的戶頭出去，大約
      二百五十幾萬元左右，我先生要求劉永至還，但是，原告
      無法還，我們為了保障債權，才在91年要求設定抵押權給
      我們，因為劉永至一直無法還，我們才商量買下來，簽約
      的時候在我舅舅（郭茂發）那裡，因為我舅舅在做建築，
      有幫人作代書等語相符（參本院卷第203頁），並據被告
      提出所述相符之土地買賣契約書（本院卷第91頁）、95年
      4 月6日匯款110萬之交易明細查詢（本院卷第112頁）、
      被告劉永至於91年4月至8月間陸續向被告乙○○借貸明細
      表、被告乙○○匯款共0000000元之客戶歷史交易明細查
      詢表（參本院卷第180頁至第185頁）附卷可稽，且被告乙
      ○○依約承擔被告劉永至於臺灣中小企業銀行永康分行債
      務後，迄今仍正常繳納，有該銀行96年3月15日96永康字
      第105號函附繳納本金、利息明細表在卷可徵（本院卷第
      134頁至第135頁），足證被告二人間之系爭土地買賣，及
      所有轉移轉行為，均屬真實無訛。原告雖以該土地買賣契
      約並未言明過戶日期，及貸款尚未清償完畢何以過戶，而
      謂被告為虛偽買賣云云，惟細稽該契約書第4條及第5條第
      2 項分別載明：第一期款為定金5萬元；第二期款為買受
      人承擔出賣人在臺灣中小企銀永康分行之511074元債務；
      第三期款為於95年4月6日承買人付款110萬元。於承買人
      繳付第三期款予出賣人之次日，出賣人應備齊申辦土地移
      轉登記所必須之相關證件，交付承買人收執，當承買人申
      辦土地移轉登記時，如需出賣人協助補印或補辦證件出賣
      人應無條件照辦等語。核其真意即承買人付第三期款之次
      日，出賣人即應協同辦理移轉所有權至為明確，難謂有何
      未言明過戶日期之情事，且被告乙○○陳稱：其於4月6日
      拿到劉永至所有的證件，我有問人如以自用住宅辦理，稅
      金可省下4分之1，故拜託他人去辦理，但事後因係持分買
      賣無法辦理，之間轉來轉去，我在五月二十幾日才送件，
      6 月7日才辦理完成，核其所述辦理流程，尚與常情無違
      。原告空言主張被告二人間係屬通謀虛偽意思表示云云，
      洵不足採。
（二）按債務人所為之無償行為，有害及債權者，債權人得聲請
      法院撤銷之。債務人所為之有償行為，於行為時明知有損
      害於債權人之權利者，以受益人於受益時亦知其情事者為
      限，債權人得聲請法院撤銷之，民法第244條第1項及第2
      項分別定有明文。次按債務人出賣其財產非必生減少資力
      之結果，苟出賣之財產已獲得相當之對價，用以清償具有
      優先受償權之債務，則一方面減少其財產，一方面減少其
      債務，其對於普通債權人，即難謂為詐害行為（最高法
　　　院51年台上字第302號判例參照）。查被告間就系爭土地
  　　應有部分之買賣乃為真實，已說明如上，則兩造間既屬有
    　償行為，自與民法第244條第1項之要件不符。又被告買賣
      之價格與市價一坪13至14萬元相當，業據有從事建築業經
      驗之證人郭茂發證述明確（參本院96年5月8日言詞辯論筆
      錄），是難認有何損害原告債權。且被告乙○○已抗辯：
      其不認識原告，亦不知悉被告劉永至與原告間之借貸事實
　　　，而原告並未舉出任何證據，用以證明被告乙○○就原告
　　　對被告劉永至之債權內容知情，則被告間之買賣及移轉行
  　　為亦與民法第244條第2項之要件不符。
三、綜上所述，被告二人間就系爭土地應有部分之買賣既屬真實
    且無詐害原告債權情事，則原告依民法第87條及第244條之
    規定，先位聲明請求（一）確認被告乙○○、劉永至就坐落
    臺南縣歸仁鄉○○段842-3地號土地所有權2分之1，於95年
    6月7日所為之買賣關係不存在；（二）被告乙○○應就坐落
    臺南縣歸仁鄉○○段842-3地號土地所有權2分之1，於95年6
    月7日以買賣為原因所為之所有權移轉登記予以塗銷。及備
    位聲明請求：（一）被告乙○○、劉永至就坐落臺南縣歸仁
    鄉○○段842-3地號土地所有權2分之1，於95年6月7日所為
    之買賣契約行為暨所有權移轉登記行為應予撤銷。（二）被
    告乙○○應將坐落臺南縣歸仁鄉○○段842-3地號土地所有
    權2分之1，於民國95 年6月7日以買賣為原因所為之所有權
    移轉登記予塗銷。均無理由，應予駁回。其假執行之聲請，
    亦均因其訴之駁回而失所依附，應併駁回。
陸、訴訟費用負擔之依據：民事訴訟法第78條
中　　華　　民　　國　　96　　年　　12　　月　　6 　　日
                  民事第三庭法　官　廖建彥
以上正本係照原本作成
如對本判決上訴，須於判決送達後20日內向本院提出上訴狀
中　　華　　民　　國　　96　　年　　12　　月　　6  　　日
                                書記官　林木村
